臺灣高等法院臺中分院民事判決　　　93年度保險上字第2號
上　訴　人　甲○○
訴訟代理人　丙○○
被　上訴人　南山人壽保險股份有限公司
法定代理人　丁○○
訴訟代理人　乙○○
上列當事人間請求給付保險金事件，上訴人對於中華民國92年10
月29日臺灣台中地方法院第一審判決（92年度保險字第13號）提
起上訴，本院於94年7月12日言詞辯論終結，判決如下：
    主  文
上訴駁回。
第二審訴訟費用由上訴人負擔。
    事實及理由
一、被上訴人之法定代理人於本件上訴本院後，由郭文德變更為
    丁○○，則被上訴人聲明由丁○○承受訴訟，尚無不合，應
    予准許。
二、本件上訴人主張：上訴人於80年11月22日投保被上訴人之個
    人人身意外傷害附約之死亡及殘廢保險，嗣於85年11月22日
    再增加個人人身意外傷害附約之死亡及殘障保險金額新台幣
    （下同）3,000,000元，意外險保障由1,192,050元增加為4,
    192,050元。上訴人於85年7月31日經切片檢查為鼻咽癌，85
    年8月19日及85年9月26日在行政院國軍退除役官兵輔導委員
    會台中榮民總醫院（下稱台中榮民總醫院）接受放射及化學
    治療，腫瘤已消失，癌症亦無復發、擴散現象，詎上訴人於
    88年8月23日至台中榮民總醫院做定期追蹤例行檢查，當天
    上午喝下鋇顯影劑接受上消化道攝影，當天下午就發不出聲
    音，且發燒掛急診，發生頸部疤痕攣縮，顳顎關節攣縮，於
    90年10月16日經台中榮民總醫院診斷為鼻咽癌放射治療後，
    頸部疤痕攣縮，顳顎關節攣縮，咀嚼功能永久喪失，只能吃
    流質食物，終生無法復原。上訴人咀嚼功能永久喪失而成殘
    廢，係非因疾病之外來突發事故所造成，係屬意外傷害事故
    ，上訴人因此向被上訴人申請理賠意外保險給付4,192,050
    元，詎為被上訴人所拒。爰依兩造所訂之保險契約，求為命
    被上訴人給付4,192,050元，及自起訴狀繕本送達翌日起算
    法定遲延利息之判決（上訴人就利息部分，於原審係請求自
    90年11月1日起算，上訴本院後減縮請求自起訴狀繕本送達
    翌日起算）。
三、被上訴人則以依兩造所訂立之保險契約「綜合意外保險附加
    合約」第五項之規定「本附約有效期間內，倘被保險人因遭
　　遇外來劇烈意外事故，而非任何其他原因除溺斃、或驗屍解
　  剖發現內外傷，而直接且單獨導致身體受到顯現之傷痕或傷
    口則可申請賠償。」及「個人人身意外傷害保險附約」第五
    條就保險範圍規範為「被保險人於本附約有效期間內，因遭
    遇外來突發的意外傷害事故，並以此意外傷害為直接且單獨
    原因，致其身體蒙受傷害因而殘廢或身故，本公司依本附約
    的約定，給付保險金。」，是所謂「意外傷害事故」必需是
    外來的、突發的、劇烈的，且為直接的、單獨的原因，意即
    一般社會大眾所認知的如發生車禍、游泳溺斃、飛機墜機等
    事件方屬之。至上訴人所發生之「顳顎關節攣縮致咀嚼功能
    永久喪失」單純係因疾病治療所造成，並非意外傷害事故，
    被上訴人自無給付意外保險金之義務等語，資為抗辯。
四、以下之事實為兩造所不爭執，應堪信為真實。
　(一)上訴人於80年11月22日投保被上訴人之個人人身意外傷害附
　  約之死亡及殘廢保險，嗣於85年11月22日再增加個人人身意
    外傷害附約之死亡及殘廢保險金額新台幣（下同）3,000,00
    0元，意外險保障由1,192,050元增加為4,192,050元。
　(二)上訴人於85年7月31日經光田醫院切片檢查患有鼻咽癌，85
  　年8月19日及85年9月26日在台中榮民總醫院接受放射及化學
    治療，88年8月23日喝下鋇顯影劑接受上消化道攝影。
  (三)上訴人於90年10月16日經台中榮民總醫院診斷為鼻咽癌放射
    治療後，頸部疤痕攣縮，顳顎關節攣縮，咀嚼功能永久喪失
    ，只能吃流質食物，終生無法復原。
　(四)上訴人因顳顎關節攣縮致咀嚼功能永久喪失而成殘廢向被上
 　 訴人申請理賠，就壽險及附加定期險之全殘保險金，被上訴
    人業已理賠2,410,600元。就意外保險金部分，被上訴人認
    為上訴人之殘廢係因疾病治療所造成，非意外傷害事故，拒
    絕理賠。
五、本件兩造爭執之重點：
  (一)上訴人發生顳顎關節攣縮致咀嚼功能永久喪失之原因，究係
    鼻咽癌經放射、化學治療後所產生之後遺症或喝下顯影劑所
    致？
  (二)上訴人之咀嚼功能永久喪失是否為意外傷害事故所造成？
六、本院得心證之理由：
　(一)上訴人發生顳顎關節攣縮致咀嚼功能永久喪失之原因，究係
　  鼻咽癌經放射、化學治療後所產生之後遺症抑或喝下顯影劑
    所致！
  1.上訴人經切片檢查證實患有鼻咽癌後，係轉院至台中榮民總
    醫院接受放射及化學治療，依台中榮民總醫院之上訴人門診
    病歷資料及出具之上訴人診斷證明書所示，上訴人89年3月7
    日及90年10月16日之門診病歷，症狀均為頸部僵硬、活動限
    制、嘴巴張開困難、言語不清，診斷均係鼻咽癌放射治療後
    ，頸部疤痕攣縮，顳顎關節攣縮（見原審卷第133、146頁）
    ；88年8月26日之診斷證明書為「症狀：全身虛弱、困難吞
    嚥，診斷：鼻咽癌放射線治療及化學治療後，處置意見：病
    人於88年8月23日因上述病因至本院急診接受治療，並於88
    年8月26日出院，宜回門診複查」，90年10月18日之診斷證
    明書為「症狀：頸部僵硬、活動限制、嘴巴張開困難、言語
    不清，診斷：鼻咽癌放射治療後，頸部疤痕攣縮，顳顎關節
    攣縮，處置意見：病人於85年7月31日經切片檢查證實為鼻
    咽癌，自85年8月19日至85年9月26日在本科接受放射治療73
    00釐葛雷以及化學治療二次，咀嚼功能永久喪失，只能吃流
    質食物，終生無法復原」，92年9月3日之診斷證明書為「頸
    部僵硬、活動限制、嘴巴張開困難、言語不清，診斷：鼻咽
    癌，處置意見：病人於85年7月31日經切片檢查證實為鼻咽
    癌，自85年8月19日至85年9月26日在本科接受放射治療及化
    學治療，目前腫瘤已消失，癌症沒有復發或擴散現象」（見
    本院卷(一)第77頁、原審卷第10、108頁）。另上訴人之主治
    醫師林進清於原審為書面陳述，稱「鼻咽癌病人放射治療後
    ，發生腦神經麻痺，致咀嚼功能喪失者約佔5%~10%，醫學專
    業上，目前無法直接證明該功能障礙係放射治療引起，也無
    法證明不是放射治療引起，這些少數病人之病況一般也找不
    到其他病因，因此，大多數醫生傾向認定該腦神經麻痺與放
    射治療有關，但非百分之百因放射治療引起，疾病的發生常
    常是多種複雜的因素造成，例如腫瘤復發，原來腫瘤已侵犯
    腦神經，雖然腫瘤獲控制，但神經功能障礙可能數年後發生
    ，病人伴有其他疾病．．．等，所以，同樣鼻咽癌，同樣的
    治療，只有5%~10%發生咀嚼功能受損，絕大多數病人（90%~
    95%）沒有此現象．．．。」（見原審卷第112、113頁），
    台中榮民總醫院就上訴人之病因以93年5月3日中榮醫企字第
    0930002411號函復本院，謂「頸部疤痕攣縮、顳顎關節攣縮
    係漸進式發展，86年10月8日張嘴可至2.4公分，87年6月23
    日張嘴為2.0公分，87年12月23日張嘴至1.8公分。顳顎關節
    攣縮是鼻咽癌患者治療後常發生的，但像徐先生咀嚼功能永
    久喪失的非常少見，本院二千多例只見過幾個。徐先生鼻咽
    癌沒有侵犯腦神經，放射治療後腫瘤已全消，數年後發生腦
    神經障礙，原因不明，約有5%~15%病人長期存活者可見腦神
    經麻痺」（見本院卷第113頁）。由上開台中榮總院之病歷
    資料、診斷證明書、意見及主治醫師林進清之意見，可知上
    訴人係因患有鼻咽癌於接受放射及化學治療後，發生頸部疤
    痕攣縮、顳顎關節攣縮，咀嚼功能受損，上訴人之頸部疤痕
    攣縮、顳顎關節攣縮係漸進式發展，於87年間即已發生，至
    90 年10月16日確定咀嚼功能永久喪失，只能吃流質食物，
    終生無法復原，有百分之五以上之鼻咽癌患者於接受放射及
    化學治療後會產生腦神經麻痺致顳顎關節攣縮現象，但像上
    訴人咀嚼功能永久喪失者較為少見，上訴人之鼻咽癌經放射
    及化學治療後雖獲得控制，腫瘤全消，但仍因不知原因發生
    腦神經障礙，上訴人之頸部疤痕攣縮、顳顎關節攣縮應係鼻
    咽癌經放射及化學治療所引起。
　2.上訴人顳顎關節攣縮致咀嚼功能永久喪失之發生原因，再經
　  原審法院及本院向台中榮民總醫院函調上訴人之病歷資料分
    別送法務部法醫研究所、國立台灣大學醫學院、行政院衛生
    署醫事審議委員會鑑定，其結果法務部法醫研究所認「甲○
    ○咀嚼功能喪失源于放射性療法的併發症（肌肉攣縮），所
    以此乃疾病治療後的併發症」，國立台灣大學醫學院認「甲
    ○○先生於82年8月開始於台中榮總做化學及放射治療，於
    88年間因吞嚥困難住院，陸續有頸部僵硬、張嘴困難、言語
    不清等症狀，腫瘤並未復發，這些症狀為放射治療之後遺症
    常見，因此與腫瘤無關」，行政院衛生署醫事審議委員會認
    「案情概要：甲○○於85年7月31日因罹患鼻咽癌至台中榮
    民總醫院接受放射及化學治療。於86年6月3日回診時，即開
    始主訴有頸部僵硬情形，87年2月11日檢查時有輕度顳顎關
    節攣縮，張口能開2.4公分，4月14日張口僅能開1.5公分，
    12月23日發現頸部已是中度纖維化現象，88年6月2日發現輕
    微聲音吵啞，頸部呈現嚴重纖維化之攣縮情形，8月3日病人
    開始主訴吞嚥困難，8月23日下午至台中榮民總醫院急診主
    訴為食慾差，體溫為36℃，接受上消化道攝影檢查及支持性
    治療後，於8月26日離院，8月28日再度至台中榮民總醫院急
    診室求診，其時主訴為虛弱、發燒、發冷、吞嚥困難及食慾
    差，體溫為38.8℃。病人數年後發生顳顎關節攣縮，肌肉纖
    維化，而導致咀嚼功能喪失。病人曾於88年8月23日喝下鋇
    顯影劑接受上消化道攝影，自訴於接受此檢查後發生發燒，
    顳顎關節攣縮，而導致喪失咀嚼及言語之能力。鑑定意見：
    頸部肌肉攣縮，顳顎關節緊閉而導致咀嚼功能喪失乃鼻咽癌
    病患接受化學及放射治療後常見的晚期後遺症，惟因病人的
    體質不同，腫瘤的大小及位置不同，放射治療的劑量不同，
    病人發生此併發症的嚴重程度亦會有所不同。此併發症之發
    生多為漸進性，且常在治療完成後數年方始開始出現症狀。
    綜括而言，病人所發生之顳顎關節攣縮及咀嚼功能喪失係放
    射、化學治療所引起之晚期後遺症」，此有法務部法醫研究
    所92法醫所醫鑑字第0963號法醫文書審查鑑定書、國立台灣
    大學醫學院書面鑑定報告、行政院衛生署醫事審議委員會第
    0000 000號鑑定書在卷可稽（附原審卷第54至56頁、本院卷
    (一)第155頁、(二)第4、5頁）。法務部法醫研究所、國立台灣
    大學醫學院、行政院衛生署醫事審議委員會同認上訴人顳顎
    關節攣縮致咀嚼功能永久喪失之發生原因為鼻咽癌接受化學
    及放射治療後所引起之併發症或後遺症，行政院衛生署醫事
    審議委員會並認上訴人於86年6月間主訴有頸部僵硬情形，
    87 年2月間經檢查已有輕度顳顎關節攣縮，嗣後顳顎關節攣
    縮愈來愈嚴重，嘴巴張開愈來愈小，鼻咽癌患者接受化學及
    放射治療後所引起之顳顎關節攣縮，因病人的體質不同，腫
    瘤的大小及位置不同，放射治療的劑量不同，此併發症的嚴
    重程度亦會有所不同，且此併發症之發生多為漸進式，常在
    治療完成後數年始出現，行政院衛生署醫事審議委員會上開
    鑑定意見亦與台中榮民總醫院前揭93年5月3日中榮醫企字第
    0930002411號函示意見大致相符。顯然上訴人係因鼻咽癌接
    受化學及放射治療後引起顳顎關節攣縮致咀嚼功能永久喪失
    ，而上訴人之所以較一般鼻咽癌患者產生較嚴重之併發症或
    後遺症，乃因個人之體質有異或腫瘤較大及位置不同或放射
    治療的劑量較多所致。
  3.上訴之頸部疤痕攣縮、顳顎關節攣縮係漸進式發展，86年間
    上訴人即主訴有頸部僵硬現象，87年間已經檢查有顳顎關節
    攣縮之情形，之後嘴巴張開慢慢變小。上訴人所稱其於88年
    8月23日喝下鋇顯影劑後始出現頸部疤痕攣縮、顳顎關節攣
    縮之症狀，上訴人係於89年3月7日始經台中榮民總醫院診斷
    出鼻咽癌放射治療後頸部疤痕攣縮、顳顎關節攣縮云云，皆
    與事實不符，要無可採。由於上訴人之頸部疤痕攣縮、顳顎
    關節攣縮係漸進式發展，88年間上訴人之病症尚未至嘴巴無
    法張開，咀嚼功能完全喪失之程度，故上訴人當時仍能在外
    工作。是依上訴人之勞工保險被保險人投保資料表、薪資扣
    繳憑單及在職證明書所示（附原審卷第91、92、109至111頁
    ），上訴人於88年1月26日至同年2月25日、88年2月6日至同
    年4月9日、88年4月1日至同年9月15日分別至陳昭宜律師事
    務所、陳慶祥律師事務所、南恒實業有限公司任職，另陳慶
    祥律師於原審審理時證稱：上訴人於任職其律師事務所時講
    話上應該沒有問題，離開事務所時身體還很正常等語（見原
    審卷第101、102頁），自無法證明上訴人之頸部疤痕攣縮、
    顳顎關節攣縮與其於85年8月19日及85年9月26日接受放射及
    化學治療無關。
　4.上訴人之所以會產生頸部疤痕攣縮、顳顎關節攣縮，係因腦
　  神經障礙所致，而顯影劑之化學成分通常為「鋇」，為一種
    稀有金屬，其主要目的在於使身體器官於醫師施以特殊檢查
    時，能夠確實的反映出異常部分，性質上為「侵入性檢查」
    ，但使用顯影劑時，臨床上常見之副作用為過敏及休克，尚
    不致造成腦神經障礙，上訴人之頸部疤痕攣縮、顳顎關節攣
    縮即與其喝下鋇顯影劑無關；且依前所述，上訴人在88年8
    月23日喝下鋇顯影劑之前即已有顳顎關節攣縮之情形，益證
    上訴人頸部疤痕攣縮、顳顎關節攣縮並非喝下鋇顯影劑所造
    成。另喝下鋇顯影劑是否會引發顳顎關節攣縮及咀嚼功能喪
    失，台中榮民總醫院93年5月3日中榮醫企字第0930002411號
    函認「在文獻及經驗上，並無造成顳顎關節攣縮及咀嚼功能
    永久喪失的案例」（見本院卷(一)第113、114頁），國立台灣
    大學醫學院書面鑑定報告認「上訴人頸部僵硬、張嘴困難、
    言語不清等症狀與喝下顯影劑無關」（見本院卷(一)第155頁
    ），行政院衛生署醫事審議委員會第0000000號鑑定審認「
    上訴人所發生之顳顎關節攣縮及咀嚼功能喪失，並非因為喝
    下鋇顯影劑所致之意外」（見本院卷(二)第5頁）；同認上訴
    人之顳顎關節攣縮致咀嚼功能喪失，與其喝下鋇顯影劑無關
    。另上訴人所提出之上消化道之鋇劑Ｘ光攝影應注意事項，
    亦無喝下鋇顯影劑會引發頸部疤痕攣縮、頸部僵部、張嘴困
    難、言語不清、咀嚼功能受損等症狀之記載（見本院卷(二)第
    38 頁），自無從為有利上訴人之認定，是上訴人主張顳顳
    關節攣縮致咀嚼功能永久喪失係因喝下鋇顯影劑所致，應無
    可採。
　(二)上訴人之咀嚼功能永久喪失是否為意外傷害事故所造成？
  1.就何謂「意外傷害」，上訴人主張財政部於86年間修訂頒布
    「傷害保險單示範條款」，修訂意外傷害保險範圍，將原條
    文中「並以此意外傷害事故為直接且單獨原因」文字刪除，
    而將意外傷害事故定義範圍更廣泛擴大為達於「指非由疾病
    引起之外來突發事故」，因此倘非因被保險人本身疾病所引
　　之外來突發事故，無論直接或間接，若造成身體蒙受傷害而
　　致殘廢或死亡，均屬意外傷害保險範圍。至「外來突發事故
  　」界定係傷害的原因出自外來而非內在，目的在排除「內發
    病症」所致的結果，故若非內發病症即應認係「外來意外」
    ，另財政部保險司87年8月13日台保司三字第871855838號函
    亦表示「凡非因疾病所引起者皆為外來突發之意外事故」亦
    同斯旨等語。被上訴人則認為依兩造所訂立之保險契約「綜
    合意外保險附加合約」第5項之規定「本附約有效期間內，
    倘被保險人因遭遇外來劇烈意外事故，而非任何其他原因除
    溺斃、或驗屍解剖發現內外傷，而直接且單獨導致身體受到
    顯現之傷痕或傷口則可申請賠償。」及「個人人身意外傷害
    保險附約」第5條就保險範圍規範為「被保險人於本附約有
    效期間內，因遭遇外來突發的意外傷害事故，並以此意外傷
    害為直接且單獨原因，致其身體蒙受傷害因而殘廢或身故，
    本公司依本附約的約定，給付保險金。」，是所謂「意外傷
    害事故」必需是外來的、突發的、劇烈的，且為直接的、單
    獨的原因，意即一般社會大眾所認知的如發生車禍、游泳溺
    斃、飛機墜機等事件方屬之等語。惟意外傷害即使採上訴人
    較寬鬆之解釋，亦必須是「非疾病引起之外來突發事故」，
    而「外來突發事故」乃指傷害原因係出自外來而非內在，應
    排除「內發病症」所致的結果。
  2.上訴人之顳顎關節攣縮致咀嚼功能喪失，係因上訴人罹患鼻
    咽癌，為治療鼻咽癌接受放射及化學治療所引起，應屬疾病
    治療所產生之併發症或後遺症，上訴人之顳顎關節攣縮致咀
    嚼功能喪失即是鼻咽鼻癌所引起，此與意外傷害事故必須是
    「非因疾病引起之外來突發事故」不符。又鼻咽癌患者接受
    放射及化學治療會有一定比例患者會引發腦神經麻痺致顳顎
    關節攣縮，此接受放射及化學治療所產生之風險，即應為上
    訴人所承擔，上訴人之罹患鼻咽癌非屬意外傷害事故，上訴
    人若未接放射及化學治療，鼻咽癌無法根治，上訴人不得請
    求意外傷害事故之賠償，則上訴人同意接受放射及化學治療
    ，乃因此產生顳顎關節攣縮致咀嚼功能喪失之併發症或後遺
    症，自非屬外來突發事故。上訴人既無法證明其在接受放射
    及化學治療過程中有醫療疏失，即不能以其接受放射及化學
    治療產生顳顎關節攣縮致咀嚼功能喪失，逕認其殘廢係非由
    疾病引起，上訴人之咀嚼功能永久喪失自不能認係意外傷害
    事故所造成。
七、綜上所述，上訴人以其遭受意外事故，請求被上訴人給付意
    外保險金4,192,050元及自起訴狀繕本送達翌日起算之法定
    遲延利息，尚屬無據，不應准許。原審判決駁回上訴人之請
    求，核無違誤，上訴意旨指摘原判決不當，求予廢棄改判，
    為無理由，應予駁回。
八、據上論結，本件上訴為無理由，依民事訴訟法第449第1項、
    第78條，判決如主文。
中　　華　　民　　國　　94　　年　　7 　　月　　26　　日
                  民事第四庭審判長法　官  黃斐君
                                  法　官  張浴美
                                  法　官  陳蘇宗
以上正本係照原本作成。
上訴人得上訴。
如對本判決上訴，須於收受判決送達後二十日內向本院提出上訴
書狀，其未表明上訴理由者，應於提出上訴後二十日內向本院提
出上訴理由書 (須按他造人數附具繕本)。
上訴時應提出委任律師為訴訟代理人之委任狀。具有民事訴訟法
第四百六十六條之一第一項但書或第二項之情形為訴訟代理人者
，另應附具律師及格證書及釋明委任人與受任人有該條項所定關
係之釋明文書影本。
                                  書記官　吳麗慧
中　　華　　民　　國　　94　　年　　7 　　月　　29　　日
                                                      Ｈ
